---
title: "Análisis de rendimiento de líneas de frijol Tepary en múltiples localidades"
author: "Dr. Byron González, [http://byrong.cc](https://byrong.cc)"
output:
  html_document:
    toc: true
    toc_depth: 2
    toc_float: true
---

```{css, echo=FALSE}
h2 { /* Selector para los títulos de segundo nivel */
  color: #003366; /* Un color azul oscuro e intenso */
}
```

```{r setup, include=FALSE}
knitr::opts_chunk$set(echo = TRUE, message=FALSE, warning=FALSE)
```

## Introducción

Este documento presenta el análisis de un experimento en bloques completos al azar para evaluar el rendimiento (`Rend`) de 14 líneas (`Lin`) de frijol Tepary en 3 localidades (`Loc`) diferentes. En cada localidad, el experimento se replicó en 4 bloques (`Bloq`).

El objetivo es determinar si existen diferencias significativas en el rendimiento entre las líneas, entre las localidades, y si existe una interacción entre ambos factores.

## 1. Preparación del Entorno

### Carga de Bibliotecas

Primero, se colocan en memoria todas las bibliotecas necesarias para el análisis. El siguiente código verifica si cada biblioteca está instalada; de no ser así, se instala y se coloca en memoria.

```{r load-packages, results='hide'}
# Lista de paquetes requeridos
packages <- c("car", "lattice", "tidyverse", "performance", "nlme", 
              "lme4", "lmerTest", "emmeans", "multcomp", "readxl")

# Instalar y cargar paquetes
for (pkg in packages) {
  if (!require(pkg, character.only = TRUE)) {
    install.packages(pkg)
    library(pkg, character.only = TRUE)
  }
}
```

### Importación y Preparación de Datos

Se importan los datos desde el archivo `frijol.xlsx`. Luego, se convierten las variables categóricas (`Loc`, `Lin`, `Bloq`, `Loc_Bloq`) a factores, que es el tipo adecuado para variables de agrupación en los modelos estadísticos de R.

```{r import-data}
# Importar la tabla de datos "frijol.xlsx"
grupo <- read_excel("frijol.xlsx")

# Vistazo inicial a los datos
head(grupo)
tail(grupo)

# Conversión de variables a factores
grupo$Loc <- as.factor(grupo$Loc)
grupo$Lin <- as.factor(grupo$Lin)
grupo$Bloq <- as.factor(grupo$Bloq)
grupo$Loc_Bloq <- as.factor(grupo$Loc_Bloq)

# Revisar la estructura final de los datos
str(grupo)
```

## 2. Análisis Exploratorio de Datos (EDA)

### Gráfico de Interacción

Un gráfico de interacción permite visualizar cómo el rendimiento promedio de las líneas cambia a través de las diferentes localidades. Si las líneas no son paralelas, sugiere una posible interacción `Localidad:Línea`. Esto significaría que la "mejor" línea depende de la localidad.

```{r interaction-plot, echo=FALSE, fig.cap="Gráfico de interacción entre Localidad y Línea."}
interaction.plot(x.factor = grupo$Loc, # Factor en el eje X
                 trace.factor = grupo$Lin, # Factor que define las líneas
                 response = grupo$Rend, # Variable de respuesta
                 fixed = TRUE, 
                 xlab = "Localidades", 
                 ylab = "Rendimiento Promedio")
```

### Verificación del Diseño Experimental

Se comprueba que el diseño experimental esté balanceado. Es decir, que todas las líneas se hayan probado en todas las localidades y que el número de bloques sea consistente.

```{r check-design}
# Verificar que todas las localidades tienen todas las líneas
knitr::kable(with(grupo, table(Loc, Lin)), caption = "Tabla de contingencia: Localidad vs. Línea")

# Verificar el número de bloques por localidad
knitr::kable(with(grupo, table(Loc, Bloq)), caption = "Tabla de contingencia: Localidad vs. Bloque")
```

### Visualización del Rendimiento por Factor

Usando `lattice`, se crean gráficos para observar la distribución del rendimiento de cada línea dentro de cada localidad y viceversa. Esto brinda una idea a detalle de la variabilidad de los datos.

```{r lattice-plots, echo=FALSE, fig.cap="Distribución del rendimiento."}
# Rendimiento de las Líneas, condicionado por Localidad
print(xyplot(Rend ~ Lin | Loc, data = grupo,
       xlab = "Líneas", ylab = "Rendimiento",
       main = "Rendimiento de Líneas por Localidad"))

# Rendimiento en las Localidades, condicionado por Línea
print(xyplot(Rend ~ Loc | Lin, data = grupo,
       xlab = "Localidades", ylab = "Rendimiento",
       main = "Rendimiento en Localidades por Línea"))
```

## 3. Análisis de Varianza (ANOVA)

### ANOVA por Localidad (Ejemplo)

Como ejemplo, se realiza un análisis de varianza (ANOVA) para una sola localidad. El modelo estadístico para un diseño en bloques completos al azar es:

$$y_{ij} = \mu + Bloq_i + Lin_j + \epsilon_{ij}$$

Donde:
*   $y_{ij}$ es el rendimiento.
*   $\mu$ es la media general.
*   $Bloq_i$ es el efecto del i-ésimo bloque.
*   $Lin_j$ es el efecto de la j-ésima línea.
*   $\epsilon_{ij}$ es el error experimental.

Aquí, `Bloq` y `Lin` se tratan como efectos fijos.

```{r anova-jicaro}
# Subconjunto de datos para la localidad "Jicaro"
jic <- subset(grupo, Loc == "Jicaro")

# Ajuste del modelo lineal (ANOVA)
aov.jic <- lm(Rend ~ Bloq + Lin, data = jic)

# Tabla ANOVA
anova(aov.jic)
```

### ANOVA para todas las localidades (de manera iterativa)

Es posible automatizar el proceso anterior para todas las localidades usando `split` y `lapply`. Esto permite ajustar un modelo ANOVA para cada localidad y extraer los resultados de forma eficiente.

```{r anova-iterative}
# 1. Dividir el dataframe en una lista, con un elemento por localidad
das <- split(grupo, grupo$Loc)

# 2. Ajustar un modelo ANOVA para cada elemento de la lista
m01 <- lapply(das, FUN = aov, formula = Rend ~ Bloq + Lin)

# 3. Mostrar la tabla ANOVA para cada localidad
lapply(m01, anova)

# 4. Extraer los cuadrados medios del error (residual) de cada modelo
glrs <- sapply(m01, df.residual)   # Grados de libertad del residual
qmrs <- sapply(m01, deviance) / glrs # Cuadrados medios del residual

print("Cuadrados Medios del Error por Localidad:")
print(qmrs)
```
La diferencia en los Cuadrados Medios del Error (`qmrs`) entre localidades sugiere heterocedasticidad (varianzas desiguales). Esto viola uno de los supuestos del ANOVA combinado. Se justifica el uso de modelos mixtos para modelar esta variabilidad.

## 4. Análisis con Modelos Mixtos

Los modelos mixtos son ideales para este diseño experimental, debido a que permiten:
1.  Analizar todas las localidades juntas
2.  Modelar la estructura de anidamiento de los bloques dentro de las localidades (`Bloq` anidado en `Loc`) como un efecto aleatorio
3.  Modelar la heterogeneidad de varianzas entre localidades

### Modelo Mixto 1: Varianza Homogénea

Se ajusta un primer modelo mixto donde `Loc`, `Lin` y su interacción son efectos fijos. El efecto `Loc_Bloq` (la combinación única de bloque dentro de cada localidad) se trata como un efecto aleatorio. Este modelo aún asume que la varianza del error es la misma en todas las localidades.

```{r mixed-model-1}
mc12 <- lme(Rend ~ 1 + Loc + Lin + Loc:Lin,
            random = list(Loc_Bloq = pdIdent(~1)),
            method = "REML",
            data = grupo)

summary(mc12)
print(anova(mc12))
```

La tabla ANOVA muestra que la interacción `Loc:Lin` es altamente significativa (p < .0001). Confirma lo sugerido por el gráfico de interacción: el comportamiento de las líneas no es el mismo en todas las localidades.

#### Diagnóstico del Modelo `mc12`

Los gráficos de residuos muestran un patrón de "embudo". Esto indica que la varianza no es constante (heterocedasticidad). Se confirma la necesidad de un modelo más complejo.

```{r diag-model-1, echo=FALSE, fig.cap="Diagnósticos para el modelo mc12 (varianza homogénea)."}
plot(mc12, main = "Residuos vs. Ajustados (Modelo mc12)") # Patrón de abanico
qqPlot(residuals(mc12), main = "Q-Q Plot de Residuos (Modelo mc12)")
```

### Modelo Mixto 2: Modelar la heterocedasticidad

Para corregir el problema anterior, se ajusta un segundo modelo mixto que permite que la varianza del error sea diferente para cada localidad. Esto se logra con el argumento `weights = varIdent(form = ~1 | Loc)`.

```{r mixed-model-2}
mc13 <- lme(Rend ~ 1 + Loc + Lin + Loc:Lin,
            random = list(Loc_Bloq = pdIdent(~1)),
            weights = varIdent(form = ~1 | Loc), # Permite varianzas diferentes por Localidad
            method = "REML",
            data = grupo)

summary(mc13) # El summary ya muestra los parámetros de varianza
print(anova(mc13))
```

El `summary` de este modelo ahora incluye los "Variance function parameters", con los multiplicadores de la varianza para cada localidad, confirmando que son diferentes. La interacción `Loc:Lin` permanece altamente significativa.

#### Diagnóstico del Modelo `mc13`

Los nuevos gráficos de residuos se ven mucho mejor. El patrón de "embudo" ha desaparecido. Esto indica que el modelo `mc13` es más apropiado para estos datos.

```{r diag-model-2, echo=FALSE, fig.cap="Diagnósticos para el modelo mc13 (varianza heterogénea)."}
plot(mc13, main = "Residuos vs. Ajustados (Modelo mc13)")
qqPlot(residuals(mc13), main = "Q-Q Plot de Residuos (Modelo mc13)")
```

## 5. Comparación de Medias (Post-Hoc)

Dado que la interacción `Localidad:Línea` es significativa, el paso siguiente es realizar comparaciones de medias para entender qué líneas son estadísticamente diferentes dentro de cada localidad.

Se usa el paquete `emmeans` para calcular las medias ajustadas (Least-Squares Means) y `multcomp` para realizar una prueba de comparación múltiple (Tukey) y asignar letras de significancia.

```{r post-hoc}
# Calcular medias ajustadas para la interacción Lin*Loc
results_m0 <- emmeans(mc13, specs = ~ Lin * Loc) %>%
  # Aplicar prueba de comparaciones múltiples y agrupar con letras
  cld(Letters = letters, sort = TRUE, reverse = TRUE) %>%
  as.data.frame()

# Ordenar resultados para mejor visualización
results_m0<-emmeans(mc13, specs =~Lin*Loc) %>% 
  multcomp::cld(Letters=letters, sort=T, reverse=T) %>% 
  as.data.frame()

# Mostrar resultados
# La opción n = 50 asegura que se impriman todas las filas (14 líneas * 3 locs = 42)
print(results_m0, n = 50)
```

### Interpretación de resultados

La tabla `results_m0` muestra el rendimiento promedio estimado (`emmean`) para cada línea en cada localidad. Las líneas que comparten una misma letra dentro de una misma localidad no son estadísticamente diferentes entre sí (con un nivel de significancia alfa, usualmente 0.05).

Por ejemplo, al observar los resultados para la localidad "Jicaro", es posible identificar el grupo de líneas con el mayor rendimiento y cómo se comparan con las demás. Este análisis debe repetirse para cada localidad.